【裁判字號】    95,上易,56
【裁判日期】    950906
【裁判案由】    返還不當得利
【裁判全文】
臺灣高等法院高雄分院民事判決          95年度上易字第56號
上  訴  人  豐大營造有限公司
法定代理人  丁○○
訴訟代理人  顏萬文律師
被上訴人    乙○○
訴訟代理人  陳世明律師
上列當事人間因返還不當得利事件，上訴人對於中華民國95年2
月27日臺灣屏東地方法院93年度訴字第572 號判決不服提起上訴
，本院於95年8月23日辯論終結，判決如下：
    主  文
上訴駁回。
第二審訴訟費用由上訴人負擔。
    事實及理由
一、上訴人起訴主張：被上訴人非上訴人公司股東，亦無功於上
    訴人，不能向上訴人要求退還股款及領取紅利，被上訴人亦
    未在上訴人公司任職，故不能向上訴人領取車馬費。詎曾擔
    任上訴人公司出納之訴外人蔡瑞蘭卻巧立名目以不實登載事
    項自行撥款，致上訴人於民國（下同）90年度支付被上訴人
    紅利新台幣（下同）100,000 元（下稱系爭紅利）及車馬費
    300,000 元（下稱系爭車馬費），另於90年10月19日又以退
    款名義支付被上訴人500,000 元（下稱系爭退款），共計支
    付被上訴人900,000 元，被上訴人並無法律上原因而獲取上
    開不當利益。為此依不當得利之法律關係提起本訴。並聲明
    ：(一)被上訴人應給付上訴人900,000 元及自起訴狀繕本送達
    翌日起至清償日止，按年息百分之5 計算之利息。(二)上訴人
    願供擔保，請准宣告假執行。
二、被上訴人則以：上訴人與被上訴人、丁○○（即上訴人公司
    代表人）、訴外人李原林、李正林等4 人為承做訴外人榮成
    營造工程有限公司（下稱榮成公司）得標之工程所成立之合
    夥（下稱系爭合夥），為兩個不同之事業體，雖兩者因資金
    調度需求，帳戶內資金有互通有無之情形，但營收、股東利
    得分配及資金係各自獨立，故系爭紅利、系爭退款及系爭車
    馬費均係系爭合夥所發放予被上訴人，上訴人並無受有損失
    ，且被上訴人領取系爭車馬費、系爭紅利及系爭退款乃分別
    是基於處理工程業務之報酬、基於系爭合夥之股東身分收取
    定期發放之紅利及取回代系爭合夥調度資金之故，均有法律
    上之合法原因等語，資為抗辯。
三、原審為上訴人敗訴之判決，上訴人不服，提起上訴，請求：
    (一)原判決廢棄。(二)上開廢棄部分，被上訴人應給付上訴人90
      0,000 元及自起訴狀繕本送達翌日起至清償日止，按年息
      百分之五計算之利息。被上訴人則請求駁回上訴。
四、兩造不爭執之事項：
  (一)被上訴人曾經由訴外人蔡瑞蘭交付系爭紅利、車馬費及退款
    ，共900,000元。
  (二)系爭合夥是被上訴人及丁○○、李原林、李正林等4 人合夥
    承作以榮成公司名義得標之工程。
  (三)被上訴人於90年1 月2 日匯款1,000,000 元予榮成公司之上
    海商業儲蓄銀行帳號00000000000000號帳戶。
五、本院判斷：
  (一)系爭退款及系爭紅利、車馬費是否上訴人所支付？
    (1)系爭500,000元退款部分：
      上訴人主張：系爭500,000 退款是從榮成公司所有之上海
      商業儲蓄銀行帳號00000000000000號之帳戶（下稱系爭榮
      成帳戶）領出來的，但上開帳戶於90年2 月13日即借給上
      訴人使用，故系爭退款係上訴人所支出等語。惟查，由系
      爭榮成帳戶之活期存款簿內頁影本2 紙（見原審卷第84頁
      、第85頁）對照觀之，於89年11月21日，取款時需蓋用之
      印鑑僅為榮成公司及甲○○之印鑑，至90年2 月13日之際
      ，所需蓋用之印鑑確實增加1 個丁○○之印鑑等事實，但
      衡諸常情，增加在取款時所需蓋用之印鑑，多係基於管控
      領款程序之考量，方採取之措施，即在領款行為上增加管
      控程序之謂，並非表示該增列印鑑之所有人必然已借用該
      帳戶之意，且縱使本件確實係基於借用榮成帳戶之意思方
      增列取款所需要之印鑑，但榮成帳戶於90年2 月13日所增
      列之取款需用印鑑為丁○○之印鑑，雖丁○○身兼上訴人
      公司之董事，但丁○○與上訴人公司係2 個不同之權利主
      體，不可混為一談，故由增列丁○○印鑑章為取款需要印
      章一事，難認系爭榮成帳戶已借予上訴人使用。另參證人
      即榮成公司負責人丙○○結證所稱：「（對於合夥，榮成
      公司除提供牌照，有無出資？）除提供牌照外，還有提供
      一個上海商業銀行之帳戶供合夥事業經營，且該帳戶是因
      合夥事業特別去開設的。」、「（原告訴訟代理人：卷附
      上海商業銀行榮成帳戶，是由何人使用？）那帳戶是提供
      合夥事業用的。至於豐大有無使用，我就不清楚了」等語
      （見原審卷第113 頁），顯然系爭榮成帳戶並無借予上訴
      人使用之情形發生。其次，榮成公司90年10月19日之轉帳
      傳票（見原審卷第9 頁）會計科目第1項 及第2 項上係分
      別記載「股東往來- 乙○○」、「上海活期401-7 」，即
      表明榮成公司係以現金給與股東即被上訴人退款500,000
      元，亦核與系爭榮成帳戶活期存款簿90 年10 月19日之往
      來明細（見原審卷第10頁）記載相符。再者，雖上訴人主
      張：被上訴人90年1 月2 日匯款1,000,00 0元至系爭榮成
      帳戶，足徵被上訴人承認系爭榮成帳戶歸上訴人使用，匯
      入系爭榮成帳戶之錢等同匯給上訴人，佐之，該筆1,000,
      000 元債務後由上訴人償還，顯然系爭榮成帳戶歸上訴人
      借用（使用）云云；惟查，被上訴人於原審提出其在90年
      1 月2 日匯款1,000,000 元至系爭榮成帳戶之匯款單（見
      原審卷第20頁），僅以證明被上訴人確實曾經替榮成公司
      （即該合夥事業體）調度資金，故而，取回系爭退款500,
      000 元，非無法律上原因，並無法以此推論被上訴人承認
      系爭榮成帳戶是由上訴人使用。系爭退款雖係由系爭榮成
      帳戶所支出，然上訴人不能證明上開帳戶確於90年2 月13
      日實質借由上訴人使用，上訴人此部分主張，尚難採信。
      被上訴人抗辯系爭榮成公司帳戶實質上係借予該合夥使用
      為可取。
    (2)系爭紅利、車馬費部分：
      上訴人所有之上海商業儲蓄銀行帳號00000000000000號帳
      戶（下稱系爭豐大帳戶）之活期存款簿91年2 月8 日之往
      來明細記載提出現金750,000 元（見原審卷第75頁），但
      由上訴人於91年2 月8 日製作之轉帳傳票及其附件觀之（
      見原審卷第73頁、第74頁），會計科目第1 項借方科目「
      同業往來—榮成、豐大上海乙233-2 」之借方金額750,00
      0 元中係包含被上訴人分得之系爭紅利及系爭車馬費，共
      400,000 元，與李原林、李正林分得之紅利，共200,000
      元，另外，上訴人公司董事丁○○、蔡瑞蘭亦分別分得之
      紅利100,000 元及50,000元，且丁○○亦曾自承：這張明
      細（即原審卷第8 頁所附傳票附件）是傳票附件，當時伊
      要求蔡瑞蘭分開製作，右邊的是榮成的歸榮成，左邊的是
      豐大的歸豐大等語（見原審卷第8 頁、第196 頁），顯然
      被上訴人、上訴人公司董事丁○○、李原林、李正林、蔡
      瑞蘭受領上開款項一事均屬榮成公司（即該合夥事業體）
      方面之事務。再者，支付系爭紅利及車馬費之750,000 元
      ，雖是由系爭豐大帳戶內提出，然由上訴人於91年2 月8
      日製作之轉帳傳票（原審卷第74頁）記載會計科目第1 項
      借方科目為「同業往來—榮成」、摘要為「豐大上海乙23
      3-2 」與第6 項貸方科目為「上海活期233-2 」、摘要為
      「榮成股東紅利及車馬費」觀之，支付系爭紅利及車馬費
      之750,000 元，係因同業往來，交付給榮成公司使用，榮
      成公司再將其作為紅利及車馬費發放給被上訴人及其他股
      東等人，故系爭紅利及車馬費並非上訴人所發放，上訴人
      並無受有損害，自無不當得利之可言，至於上開款項，上
      訴人與榮成公司間，究為借貸關係？或是資金調度後之工
      程款返還關係乃是上訴人與榮成公司間結算之問題，與被
      上訴人向榮成公司領取系爭紅利及車馬費是否構成不當得
      利，並無相關。上訴人以上訴人與訴外人榮成公司間並無
      借貸關係為由，認定被上訴人向榮成公司領取系爭紅利及
      車馬費構成不當得利，顯然無據。上訴人雖主張，榮成公
      司之負責人甲○○和丙○○沒有紅利和車馬費，反而非榮
      成公司之員工有紅利或車馬費，邏輯不通云云；惟所謂榮
      成公司形式上雖為公司法上所指之有限公司組織，但實質
      上乃是由被上訴人、丁○○、李原林、李正林合夥組成，
      承作以榮成公司名稱得標部分工程之事業體，榮成公司之
      負責人甲○○、丙○○，並無實際經營該事業體，分攤該
      事業體之事務，其未有領取榮成公司（即該合夥事實體）
      所發放之紅利、車馬費，並不悖邏輯。
  (二)按無法律上之原因而受利益，致他人受損害者，應返還其利
    益。雖有法律上之原因，而其後已不存在者，亦同，民法第
    179 條訂有明文。申言之，不當得利之成立要件，為必須無
    法律上之原因而受利益，致他人受損害，且該受利益與受損
    害之間有因果關係存在。上訴人未能證明系爭紅利、車馬費
    及退款為上訴人所支付，致受損害，其向被上訴人主張不當
    得利，請求給付上開款項，尚屬無據。
六、綜上所述，上訴人依據不當得利之規定，訴請被上訴人應給
    付上訴人900,000 元，及自起訴狀繕本送達翌日起至清償日
    止，按年息百分之5 計算之利息，為無理由。原審為上訴人
    敗訴之判決，核無違誤，上訴意旨求予廢棄為無理由，應予
    駁回。
據上論結，本件上訴為無理由，依民事訴訟法第449條第1項、第
78條，判決如主文。
中    華    民    國    95    年    9     月    6     日
                            民事第六庭
                                審判長法官   許明進
                                法      官   謝肅珍
                                法      官   張明振
以上正本證明與原本無異。
本判決不得上訴。
中    華    民    國    95    年    9     月    7     日
                                書  記  官   彭筱瑗
                                                QA


司法院資訊處製作；財團法人民間司法改革基金會備份。
